臺灣雲林地方法院民事判決　九十一年度婚字第一三八號
　　原　　　告　乙○○
　　被　　　告　甲○○
右當事人間請求履行同居事件，本院判決如左：
    主      文
原告之訴駁回。
訴訟費用由原告負擔。
    事      實
一、原告方面：
（一）聲明：被告應與原告同居。
（二）陳述：兩造於民國八十九年九月十八日結婚，婚姻關係存續中育有二子，婚後
      曾居住過雲林，亦曾在高雄居住約一、二月，惟在被告生產時，因在高雄有熟
      識之婦產科醫生，被告便返回高雄進行產前檢查，原告亦隨同被告在高雄同住
      ，在子女出生後，原告遭被告趕出家門，始離開高雄而未與被告同住，原告之
      父母親亦曾至高雄商談被告返家同居事宜。原告現在台中工作，居住於友人之
      姊夫家中。被告拒與原告履行同居生活，顯然違背同居義務，爰依民法第一千
      零一條之規定，請求判決如聲明所示。
（三）證據：提出戶籍謄本、查獲查尋人口案件登記表、證明書各一件為證，並聲請
      訊問證人賴正坤。
二、被告方面：
（一）聲明：如主文第一項所示。
（二）陳述：兩造婚後曾於雲林居住約一、二星期，隨即遷居高雄，當時被告已懷有
      五月身孕，亦在高雄市○○路上之惠馨醫院作產前檢查，直至長子黃郁傑於九
      十年一月十七日出生前，兩造均居住在高雄縣鳳山市○○里○○鄰○○路二二
      號十二樓之住處內，原告於九十年二月二十二日竟離家出走，被告為此曾登報
      尋人，經親友於同年六月二日在嘉義尋獲原告，而原告隨即返回雲林家中，後
      亦再次回到高雄與被告同住，詎料原告再次於同年八月二十九日離家，被告報
      警協尋，且與原告家人聯絡，惟原告仍拒不與被告同居，被告別無他法，便於
      九十一年二月六日寄出存證信函，而原告則於同年月二十二日至高雄要求將已
      懷有七月身孕之胎兒墮胎，且不負擔任何生活費，復要求被告簽立離婚協議書
      及對該胎兒檢驗ＤＮＡ。更甚者，次子於九十一年四月十二日出生後，原告拒
      不提供相關證件使被告得以辦理子女出生證明，原告之家人亦對之不理不睬，
      被告顯係遭原告遺棄，而非拒絕與原告同居，原告之訴應無理由。
（三）證據：提出受理查尋人口案件登記表、土地所有權狀、存證信函、離婚協議書
      各一件、孕婦健康手冊、電費繳費證明各二件，並聲請訊問證人兵瑞媚。
    理      由
一、按婚姻無效或撤銷婚姻，與確認婚姻成立或不成立及離婚或夫妻同居之訴，專屬
    夫妻之住所地或夫、妻死亡時住所地之法院管轄。夫妻之住所，由雙方共同協議
    之；未為協議或協議不成時，得聲請法院定之。法院為前項裁定前，以夫妻共同
    戶籍地推定為其住所。民事訴訟法第五百六十八條第一項、民法第一千零二條分
    別定有明文。本件兩造均自承婚後曾在雲林縣及高雄縣居住等語，雖兩造各自陳
    述之居住時間長短互有差異，惟雲林縣及高雄縣應係兩造曾經居住過之住所，足
    堪以認定，且兩造既對於夫妻間之共同住所地有不同認知，顯然兩造未就夫妻之
    共同住所地為協議，復未依法聲請本院定之，則依其現狀，仍以夫妻之共同戶籍
    地推定為其住所地。查：兩造於八十九年九月十八日結婚，被告戶籍原設於高雄
    縣鳳山市○○里○○鄰○○路二二號十二樓，於同年十月十九日遷入雲林縣東勢
    鄉○○村○鄰○○○路一六二號，足見兩造共同戶籍地係設於雲林縣，此有戶籍
    謄本一件在卷可稽，是以上開住址自應推定為夫妻共同之住所地，揆諸首揭法條
    意旨，本件履行同居之訴專屬本院管轄。
二、本件原告起訴主張：兩造於八十九年九月十八日結婚，婚後曾住雲林，因被告在
    高雄有熟識之婦產科醫生，故在被告懷孕之際曾與被告同住在高雄，惟子女出生
    後，原告係遭被告趕出家門，始離開高雄未與被告同住，爰請求判決被告應與原
    告同居云云。被告則以：兩造婚後曾於雲林居住約一、二星期，後因原告隨同被
    告返回高雄作產前檢查，直至長子黃郁傑出生前，均居住於高雄。詎料原告分別
    於九十年二月二十二日、同年八月二十九日二度離開高雄之住處，拒絕與被告同
    居，被告顯係遭原告遺棄，而非拒絕與原告同居，原告之訴應無理由等語，資為
    抗辯。
三、兩造為夫妻，現婚姻關係仍存續中，有戶籍謄本一件在卷可查，自應信原告之主
    張為真實。
四、又按夫妻住所之設定與夫妻應履行同居之義務尚有不同，住所乃決定各項法律效
    力之中心地，非民法所定履行同居義務之唯一處所。司法院大法官會議釋字第四
    五二號參照。是決定履行同居義務之處所，應以夫妻間以共同生活為目的之處所
    為決定標準，若夫妻間結婚後，一方將其戶籍遷入他方之戶籍內，僅係為辦理戶
    政事務登記，而將戶籍設於同一地址內，惟夫妻雙方實際未於該處所久住且無久
    住之意思，則不得以僵化之推定住所地，遽認兩造應於該推定住所地互負履行同
    居之義務，仍應探究兩造真實婚姻生活之重心所在，以決定兩造間應履行同居義
    務之處所。又夫妻同居之義務係對等之義務，非妻單方之義務，故夫自無濫用權
    利，任意指定住所要求妻必須無條件遵從前往同居之理。依此說明，本院自應審
    究(一)兩造婚後共同生活重心之處所為何？(二)原告是否有任意指定處所要求被告應
    與之同居之情事存在？經查：
（一）被告曾於八十九年及九十年間二度懷孕，並於九十年一月十七日在高雄市惠馨
      醫院產下長子黃郁傑，於九十一年四月十二日產下次子（於戶籍登記上尚無次
      子之記載資料）。又被告分別於八十九年八月二十八日起至九十年一月十五日
      止，及九十年十月二十三日起至九十一年四月七日止之懷孕期間內，曾在高雄
      市惠馨醫院分別進行次數八次及十次之產前健康檢查等情，業據被告提出孕婦
      健康手冊二件為證，並經證人即被告之母親兵瑞媚到庭證稱：「兩造婚後到生
      孩子都一直住在高雄。…兩個人…結婚時將戶籍遷到雲林，但是實際上仍然居
      住在高雄，兩造於八十九年五月間就搬進去住，一直到大兒子生出來時，原告
      離家大概三個月，後來有回來住二、三個月，這次是原告再回雲林」等語屬實
      ，應堪以採信；復參諸上開產前健康檢查手冊所示，被告於八十九年八月二十
      八日第一次在惠馨醫院進行產前健康檢查，第二次則於同年九月二十五日進行
      ，而兩造係於同年九月十八日結婚，足見被告若非長期居住在高雄，則斷無捨
      近求遠，從雲林前往高雄進行產前健康檢查之理，且孕婦之身心狀況亦不適合
      長期舟車勞頓。又被告在高雄市惠馨醫院所進行之產前健康檢查，頻率規則且
      固定，非偶一為之，益徵被告自有身孕後，應係長期定居在高雄縣。另原告亦
      於本院言詞辯論時自承：因在高雄市有熟識之婦產科醫生，故在被告生產時，
      在高雄與被告同住等語，有本院九十一年六月二十七日言詞辯論筆錄在卷可稽
      ，是兩造於八十九年九月間結婚，迄今尚未逾二年，於短時間內被告即懷孕二
      次，故在婚姻關係存續中之大部分時間，被告均處於懷孕之狀態，而原告復自
      承在被告懷孕時在高雄與之同住等語，可見兩造真實婚姻生活之重心係在高雄
      縣鳳山市○○里○○鄰○○路二二號十二樓之住處，而非兩造之推定住所地，
      揆諸首揭說明，不得僅以兩造推定住所在雲林縣，即認該住所即屬兩造應負履
      行同居義務之所在地。從而，原告主張兩造婚後居住在雲林縣之時間較久云云
      ，顯不足採，被告上開所辯，應屬可信。
（二）被告於九十一年一月二十四日向高雄縣警察局鳳山分局以原告早於九十年八月
      二十二日離家出走為由，申報原告為被查尋人，復於九十一年二月六日以鳳山
      新甲郵局存證信函字第八號，通知原告必須於近日內南下解決兩人間之婚姻事
      宜，而原告於收受前開存證信函後，則於同年月二十二日南下高雄，並交付離
      婚協議書一紙，要求被告在離婚協議書上簽字。又台南縣警察局新營分局重溪
      所亦於同年三月十五日十八時許，經實施擴大臨檢時查獲原告等情，有受理查
      尋人口案件登記表、查獲查尋人口案件登記表、存證信函、離婚協議書、管理
      員證明書各一件在卷可參，是原告於九十年八月二十二日即被告第二次懷有身
      孕之期間離開前揭住處，迄九十一年三月十五日經警查獲後，已知被告已透過
      多種管道找尋原告，惟原告知悉後非但拒不履行同居，竟要求被告簽立離婚協
      議書，足見原告主觀上已拒絕延續二人之婚姻，而非被告不願與原告同居。況
      原告自承：其現居住在台中市友人姊夫之住處等語，足徵原告現係寄居於他人
      之處所，亦非居住在前揭兩造推定之住所，雖本件原告未指定被告應於何地履
      行同居之義務，惟原告既已主觀上拒絕與被告在兩造前揭婚姻生活之重心地履
      行同居，是本件自難由原告任意指定真實婚姻生活所在地以外之處所，而要求
      被告負有必須在該處所履行同居之義務，至於兩造應於何處履行同居，自應透
      過協商解決之方式為之。從而，原告無片面決定被告必須在原告現住處同居之
      權利。
五、綜上所述，本件兩造婚後共同生活重心既在高雄縣，原告自子女出生後便自行離
    開該住處，故不能因原告主觀上拒絕與被告同居，而單方面課以被告有須在原告
    所指定之住所同居之義務，而原告方面無須作任何配合或妥協之理。從而，本件
    原告之訴為無理由，應予駁回。
據上論結，本件原告之訴為無理由，依民事訴訟法第七十八條，判決如主文。
中　　　華　　　民　　　國　　九十一　　年　　　七　　　月　　　十一　　日
　　　　　　　　　　　　　　臺灣雲林地方法院民事第二庭
~B審判長法官　陳宏卿
~B法      官　林秋火
~B法　　　官　柯志民
右為正本係照原本作成。
如對本判決上訴，應於判決送達後二十日內向本院提出上訴狀。（須附繕本）
中　　　華　　　民　　　國　　九十一　　年　　　七　　　月　　　十一　　日
~B法院書記官　張瑛瑢
